【裁判字號】    89,家訴,116
【裁判日期】    900731
【裁判案由】    確認婚姻無效
【裁判全文】
臺灣高雄地方法院民事判決  八十九年度家訴字第一一六號
    原      告  乙○
    被      告  甲○○
右當事人間確認婚姻不成立事件，本院判決如左：
    主    文
原告之訴駁回。
訴訟費用由被告負擔。
    事    實
甲、原告方面：
壹、聲明：求為判決
一、先位聲明：確認原告與被告間之婚姻不成立。
二、備位聲明：原告與被告間之婚姻應予撤銷。
貳、陳述：
一、原告先位主張其係患有重度之智能不足及精神分裂疾病之無訴訟能力之人，因有
    訴訟之必要，故經鈞院依聲請以八十九年度聲字第九八六號裁定選任姜光和為其
    特別代理人。原告之母於民國八十八年間去世，原告之父旋即於八十九年六月十
    八日因意外死亡，原告親屬於接獲通報處理喪葬事宜時，竟從戶籍謄本中發現原
    告於八十八年十二月十四日與被告辦理結婚登記，惟兩造從未舉行公開儀式，經
    原告親屬深入調查後發現，在原告之母去世後，被告即與原告辦理結婚登記，之
    後原告之母留下之不動產（坐落於前金區○○段三六八地號之土地一筆；及其上
    建號為前金區○○段一八三號，門牌號碼為高雄市前金區○○○路六十六巷二十
    五號之建物一棟），均無故於八十九年三月三十日辦理分割繼承登記，由原告單
    獨繼承，而另一繼承人即原告之妹姜瑪麗亦患有重度智能不足，稱被告之繼父即
    訴外人李文振，曾強迫其簽署多份文件，至於文件內容為何，其並不清楚。
二、兩造從未舉行公開儀式，此據證人即原告之妹姜瑪麗證述在卷，原告之親屬們亦
    從未接獲原告結婚之任何通知或紅帖，顯不合常理，顯見兩造間確實未曾舉行公
    開儀式，退步言之，結婚為關於身分之雙方行為，須具有理解結婚之意義及其效
    果之能力，結婚除須有結婚之形式要件外，尚須具備實質要件，倘一方為重度智
    障，缺乏判斷能力，未能理解結婚之意義及其效果，即不具備結婚之實質要件，
    縱有結婚之形式，亦屬無效，而原告為一重度智障並患有精神病症之人，其無法
    理解結婚之意義及效果，根本無結婚能力，縱有結婚形式，亦屬無效。再觀諸兩
    造於辦理結婚登記後，訴外人即被告繼父李文振即將原告送入靜和醫院，兩造間
    並無共同生活之實質，且訴外人李文振係擔任代書工作，其隨即於八十九年三月
    三十日利用原告之妹姜瑪麗智能不足，令其簽署相關文件，將原告母親所留下之
    前述不動產，以分割繼承為原因，單獨登記在原告名下，嗣於八十九年七月十八
    日以夫妻贈與為原因，移轉登記於被告名下，並於九十年一月十六日均設定二百
    二十萬元之抵押權予被告母親陳月巧，是訴外人李文振之最終目的，係藉由夫妻
    贈與之方式，將財產移轉登記於被告名下，以達其謀奪財產之目的，足見被告並
    無結婚之意思，其僅為遂行上開目的，而偽裝與原告結婚，因此該婚姻應屬無效
    。
三、被告應證明其所提之同意書及結婚證書等文書，在形式上係屬真正，否則該文書
    不得作為兩造有舉行公開儀式之證據，又依常理，一般結婚於舉行公開儀式時，
    均會拍照留念，然被告確無法提出結婚之照片，有違常情。此外，原告備位主張
    倘鈞院認為兩造間有婚姻關係存在，然原告於九十年二月二十七日發現，被告在
    未經原告同意之情況下，竟涉嫌偽造文書而將原告名下之不動產移轉登記為其所
    有，足證其並無與原告結婚之真意存在，原告係受被告之詐欺而與之締結婚姻，
    亦得依民法第九百九十七條規定撤銷之。
參、證據：提出戶籍謄本二份、本院八十九年聲字第九八六號裁定、全民健康保險卡
    、建物登記謄本、聲明狀、診斷證明書各一份、土地登記謄本四份及聲請訊問證
    人李文振、陳月巧、劉明貴、王誠及吳阿秀。
乙、被告方面：
壹、聲明：求為判決駁回原告之訴。
貳、陳述：
一、原告之父姜光煜生前於八十八年十月二十五日上午十時同意兩造結成夫妻，乃在
    自宅舉行公開之結婚儀式，女方由被告母親陳月巧為主婚人，證婚人由陳月巧及
    被告繼父李文振擔任，而李文振與被告之妹姜瑪麗則為介紹人，當場書立結婚證
    書，並於當晚七時在高雄縣鳳山市一家菜館辦喜宴，參加者尚有訴外人劉明貴，
    之後兩造、姜光煜、李文振、陳月巧等五人乃共同前往鳳山市戶政事務所辦理結
    婚登記完畢，是兩造之婚姻完全合法有效。
二、所謂結婚能力，係指當事人能理解結婚之意義及其效果之能力，而此能力以有意
    思能力為已足，不必有行為能力。查原告於九十年一月五日到庭明確陳稱：「（
    是否知道自己出生年月日？住所？）四十三年九月三日。住台北弘安醫院。」、
    「（有無見過甲○○？）有。」、  「（有無跟被告結婚？）有到戶政事務所蓋
    手印。」、「（是否知悉蓋手印是何意義？）準備要結婚。」等語，足徵原告不
    僅對答流暢，清楚記憶自己之出生年月日及至戶政機關辦結婚登記之事，其具備
    健全意思能力甚明，又據鈞院八十九年度自字第四六二號刑事判決中認定，原告
    神智清醒，表達流利，並非心神喪失情形乙節，益徵原告辯稱其毫無結婚之意思
    能力云云，顯不實在。
三、按經戶籍法為結婚之登記者，推定其已結婚，民法第九百八十二條第二項定有明
    文，是如無反證證明兩造未踐行公開儀式及二人以上證人之結婚方式時，即以該
    結婚戶籍登記推定有結婚之效力，主張婚姻關係發生之當事人，毋庸就結婚之形
    式要件具備之事實，負舉證責任。兩造於八十八年十月二十五日結婚並依戶籍法
    為結婚登記，是應由原告就兩造未踐行結婚之形式要件事實負舉證責任。又兩造
    結婚證書之首、末均由原告親筆簽名蓋章，而同意書係由原告之父姜光煜親筆簽
    名蓋章，則上開文書均應推定其為真正，原告空言否認，洵非可採。則兩造既係
    基於真意而結婚，則原告備位主張受詐欺而結婚，顯無理由，況已逾法定六個月
    之不變期間，應予駁回。
參、證據：提出同意書、切結書、結婚證書、本院八十九年度自字第四六二號刑事判
    決、靜和醫院診斷證明書、請假申請單各一份為證。
    理    由
一、按婚姻不成立與婚姻無效，既為不同之概念，我民事訴訟法第五百六十八條以下
    並規定有婚姻無效之訴與確認婚姻不成立之訴，則當事人如未履行或未完全履行
    婚姻方式時，其婚姻既不成立，自不發生任何婚姻之法律上效力，無須法院之判
    決，任何人均得主張之，但發生爭執時，有確受判決之法律上利益者，自得起訴
    請求確認婚姻不成立，即提起確認婚姻不成立之訴，而非提起確認婚姻無效之訴
    。當事人如已履行婚姻之方式，但如屬法律上規定之禁婚親或為重婚或為一人同
    時與二人以上結婚時，則為已成立之婚姻，依法應歸於無效，以此為原因，請求
    法院為確認之判決，即應提起確認婚姻無效之訴。如當事人舉反證推翻推定之效
    力時，因所爭執者為曾否履行婚姻之方式，即屬婚姻有無成立之問題，應提起婚
    姻不成立之訴，而非婚姻無效之訴。本件原告所爭執者，為系爭婚姻未曾履行公
    開儀式，即屬婚姻有無成立之問題，原告自應提起確認婚姻不成立之訴，合先敘
    明。
二、原告先位主張：其母親馮竹默於八十八年間去世，其父親姜光煜旋即於八十九年
    六月十八日因意外死亡，原告親屬於接獲通報處理喪葬事宜時，竟從戶籍謄本中
    發現原告於八十八年十二月十四日與被告辦理結婚登記，惟兩造從未舉行公開儀
    式，經原告親屬深入調查後發現，在原告之母去世後，被告即與原告辦理結婚登
    記，之後原告之母留下之前述不動產包括前金區土地及建物各一筆，均無故於八
    十九年三月三十日辦理分割繼承登記，由原告單獨繼承，而另一繼承人即原告之
    妹姜瑪麗亦患有重度智能不足，其稱被告之繼父即訴外人李文振，曾強迫其簽署
    多份文件，至於文件內容為何，其並不清楚，而兩造從未舉行公開儀式，此業據
    證人即原告之妹姜瑪麗證述在卷，原告之親屬們亦從未接獲原告結婚之任何通知
    或紅帖，顯不合常理，顯見兩造間確實未曾舉行公開儀式，退步言之，結婚為關
    於身分之雙方行為，須具有理解結婚之意義及其效果之能力，結婚除須有結婚之
    形式要件外，尚須具備實質要件，倘一方為重度智障，缺乏判斷能力，未能理解
    結婚之意義及其效果，即不具備結婚之實質要件，縱有結婚之形式，亦屬無效，
    而原告為一重度智障並患有精神病症之人，其無法理解結婚之意義及效果，根本
    無結婚能力，縱有結婚形式，亦屬無效。再觀諸兩造於辦理結婚登記後，訴外人
    李文振即將原告送入靜和醫院，兩造間並無共同生活之實質，且訴外人李文振係
    擔任代書工作，其隨即於八十九年三月三十日利用原告之妹姜瑪麗智能不足，令
    其簽署相關文件，將原告母親所留下之前述不動產，以分割繼承為原因，單獨登
    記在原告名下，嗣於八十九年七月十八日以夫妻贈與為原因，移轉登記於被告名
    下，並於九十年一月十六日均設定二百二十萬元之抵押權予被告母親陳月巧，是
    訴外人李文振之最終目的，係藉由夫妻贈與之方式，將財產移轉登記於被告名下
    ，以達其謀奪財產之目的，足見被告並無結婚之意思，其僅為遂行上開目的，而
    偽裝與原告結婚，因此該婚姻應屬無效，爰訴請確認婚姻不成立。備位主張倘鈞
    院認為兩造間有婚姻關係存在，然原告於九十年二月二十七日發現，被告在未經
    原告同意之情況下，竟涉嫌偽造文書而將原告名下之不動產移轉登記為其所有，
    足證其並無與原告結婚之真意存在，原告係受被告之詐欺而與之締結婚姻，亦得
    依民法第九百九十七條規定撤銷之等語。
三、被告則以：原告之父姜光煜生前於八十八年十月二十五日上午十時同意兩造結成
    夫妻，乃在自宅舉行公開之結婚儀式，女方由被告母親陳月巧為主婚人，證婚人
    由陳月巧及被告繼父李文振擔任，而李文振與被告之妹姜瑪麗則為介紹人，當場
    書立結婚證書，並於當晚七時在高雄縣鳳山市一家菜館辦喜宴，參加者尚有訴外
    人劉明貴，之後兩造、姜光煜、李文振、陳月巧等五人乃共同前往鳳山市戶政事
    務所辦理結婚登記完畢，是兩造之婚姻完全合法有效。所謂結婚能力，係指當事
    人能理解結婚之意義及其效果之能力，而此能力以有意思能力為已足，不必有行
    為能力。由原告於九十年一月五日到庭陳述之精神狀況觀之，可見原告不僅對答
    流暢，清楚記憶自己之出生年月日及至戶政機關辦結婚登記之事，其具備健全意
    思能力甚明，又據鈞院八十九年度自字第四六二號刑事判決中認定，原告神智清
    醒，表達流利，並非心神喪失情形乙節，益徵原告辯稱其毫無結婚之意思能力云
    云，顯不實在。按經戶籍法為結婚之登記者，推定其已結婚，民法第九百八十二
    條第二項定有明文，是如無反證證明兩造未踐行公開儀式及二人以上證人之結婚
    方式時，即以該結婚戶籍登記推定有結婚之效力，主張婚姻關係發生之當事人，
    毋庸就結婚之形式要件具備之事實，負舉證責任。兩造於八十八年十月二十五日
    結婚並依戶籍法為結婚登記，是應由原告就兩造未踐行結婚之形式要件事實負舉
    證責任。又兩造結婚證書之首、末均由原告親筆簽名蓋章，而同意書係由原告之
    父姜光煜親筆簽名蓋章，則上開文書均應推定其為真正，原告空言否認，洵非可
    採。則兩造既係基於真意而結婚，則原告備位主張受詐欺而結婚，顯無理由，況
    已逾法定六個月之不變期間，應予駁回等語置辯。
四、原告主張其母親馮竹默於八十八年間去世，其父親姜光煜旋即於八十九年六月十
    八日因意外死亡，兩造於八十八年十二月十四日辦理結婚登記，原告之母留下之
    前述不動產包括前金區土地及建物各一筆遺產，均透過訴外人李文振於八十九年
    三月三十日為原告辦理分割繼承登記，由原告單獨繼承，嗣於八十九年七月十八
    日再以夫妻贈與為原因，移轉登記於被告名下，並於九十年一月十六日均設定二
    百二十萬元之抵押權予被告母親陳月巧之事實，業據提出戶籍謄本、土地及建物
    登記謄本各一份為證，且為被告所不爭執，堪信為真實，惟被告另以前詞置辯，
    是本件之重點在於兩造間之婚姻是否具備形式要件？亦即是否舉行公開儀式？
    茲就本院判斷分敘如下：
  （一）按結婚，應有公開儀式及二人以上之證人。經依戶籍法為結婚之登記者，推
        定其已結婚；又結婚不具備第九百八十二條第一項之方式者，無效，民法第
        九百八十二條及第九百八十八條第一款分別定有明文。另所謂結婚應有公開
        儀式，係指結婚當事人應行定式之禮儀，使不特定人得以共見共聞，認識其
        為結婚為已足，最高法院五十一年度台上字第五五一號著有判例可資參照。
        準此，結婚倘無踐行公開儀式及二人以上之證人之要件，縱依戶籍法業為結
        婚之登記者，當事人亦得舉證證明未曾踐行公開儀式及二人以上證人之婚姻
        方式，而推翻已結婚之推定。本件原告主張兩造間固於八十八年十二月十四
        日辦理結婚之戶籍登記，惟並未舉行公開儀式。經查兩造已於八十八年十二
        月十四日向戶政機關辦理結婚登記，且結婚證書上所列之證人包括：被告母
        親陳月巧、被告繼父李文振、原告妹妹姜瑪麗等三人之簽名蓋章作證，有結
        婚證書影本及戶籍謄本各一份附卷可稽，雖兩造結婚証書上之証人即原告之
        妹姜瑪麗到庭證稱：「（有無參加過原告的婚禮？）沒有。（原告有無結婚
        ？）應該沒有。」等語。然證人陳月巧、李文振到庭均證稱：八十八年十月
        二十五日當天兩造在原告位於考潭家中，由原告父親姜光煜在一樓客廳舉行
        基督教儀式，當時在場之人包括：兩造、姜光煜、陳月巧、李文振、姜瑪麗
        及劉明貴等七人，沒有通知其他親友，沒有人包紅包，當時一樓紗窗門是關
        的，外面門沒有關，之後在餐廳包廂用餐時，只有其七人知道是因為結婚而
        請客，其他人並不知道，原告當天穿著白襯衫、西裝褲，被告當天穿著粉紅
        色套裝等語，核與兩造無特別密切關係之證人劉明貴具結證稱：當天姜光煜
        在他家裡的客廳舉行天主教儀式，當天外面的門沒有上鎖，是虛掩著，可以
        隨時開關，門口有無貼喜字我不記得，外面鄰居是否知悉裡面正在舉行婚禮
        我不知道等情節內容相符，依此，證人陳月巧、李文振、劉明貴三人均對於        兩造於八十八年十月二十五日在原告位於考潭家中，由
        原告父親姜光煜在一樓客廳舉行基督教儀式，當時在場之人除兩造及其三人
        外，尚包括姜光煜、姜瑪麗共七人等情，證述內容互核一致，應可採信，參
        以證人劉明貴尚於準備程序中證稱：當天外面的門沒有上鎖，是虛掩著的，
        可以隨時開關等語，本院復當庭命其依照記憶描繪現場略圖（見本院九十年
        五月十八日準備程序筆錄），可知兩造舉行基督教儀式之地點在於一樓客廳
        ，客廳外即是紗門及大門，而所謂公開儀式係指結婚當事人應行定式之禮儀
        ，使不特定人得以共見共聞，認識其為結婚為已足，已如前述，則依前開證
        人證述之內容觀之，既然當時一樓外面的門沒有上鎖，是虛掩著的，可以隨
        時開關，則可認兩造所舉行之定式禮儀已達使不特定人得以共見共聞之公開
        狀態，至於兩造是否有發喜帖、拍照或公告週知，並非結婚之成立要件，故
        證人即原告鄰居王誠、吳阿秀雖到庭結證稱並不知悉兩造結婚乙節（見本院
        九十年五月十八日準備程序筆錄），然原告仍無法執此主張兩造未曾舉行公
        開儀式。
  （二）次按民法第九百九十七條所謂因被詐欺而結婚者，係指凡結婚當事人之一方
        ，為達與他方結婚之目的，隱瞞其身體、健康或品德上某種缺陷，或身分、
        地位上某種條件之不備，以詐術使他方誤信自己無此缺陷或有此條件而與之
        結婚者，即足當之，最高法院七十五年度台上字第二一七六號裁判著有明文
        可參。故可知本條成立之要件為當事人之一方，於婚前以詐術使他方陷於錯
        誤而為結婚者而言，本件原告備位主張其於九十年二月二十七日發現，被告
        在未經原告同意之情況下，竟涉嫌偽造文書而將原告名下之不動產移轉登記
        為其所有，足證其並無與原告結婚之真意存在，原告係受被告之詐欺而與之
        締結婚姻之各節，均係兩造於婚後所生情節，揆諸前開說明，縱認原告所為
        之指述為真，亦與因詐欺而結婚之要件不合，難認原告係因被告使用詐術而
        與之結婚，再者，本院復於辯論程序當庭勘驗原告之精神狀況，其神智清楚
        、對答如流，具有了解事理及進行溝通、表達之能力，足見其意思能力良好
        ，佐以其於被告所提之結婚證書上親筆簽署姓名，經本院於準備程序中當庭
        勘驗其筆跡無訛（見九十年四月十一日準備程序筆錄），此有該結婚證書一
        紙附卷可稽，益見原告當時確實有結婚之真意，準此以觀，原告主張其無與
        原告結婚之真意存在，其係受被告之詐欺而與之締結婚姻，故依民法第九百
        九十七條之規定撤銷婚姻云云，並無理由，亦應予駁回。
五、綜上，原告既未能舉證證明兩造並未舉行公開之結婚儀式，則其先位主張確認兩
    造婚姻不成立之訴，並無理由，應予駁回；又原告當時確實有結婚之真意，並無
    受詐欺而與被告結婚之情形，故其備位主張撤銷兩造之婚姻，於法尚有未合，亦
    應予駁回。另本件事證已臻明確，兩造其於主張及舉證，與判決結果不生影響，
    不另論述，附此敘明。
據上論結，本件原告之訴為無理由，依民事訴訟法第七十八條，判決如主文。
中      華      民      國    九十      年      七      月    三十一    日
                              臺灣高雄地方法院民事第二庭
~B審判長法官  吳進寶
~B      法官  楊智守
~B      法官  鍾素鳳
右正本證明與原本無異。
如不服本判決，應於送達後廿日內，向本院提出上訴狀。
中      華      民      國    九十      年      七      月     二十     日
~B法院書記官  唐美玲


司法院資訊處製作；財團法人民間司法改革基金會備份。
